【裁判字號】    95,訴,332
【裁判日期】    951228
【裁判案由】    行使偽造文書
【裁判全文】
臺灣花蓮地方法院刑事判決               95年度訴字第332號
公  訴  人  臺灣花蓮地方法院檢察署檢察官
被      告  乙○○
上列被告因行使偽造文書案件，經檢察官提起公訴（95年度偵字
第580號），本院判決如下：
    主  文
乙○○無罪。
    理  由
一、公訴意旨略以：被告乙○○於民國93年6 月間，因與其兄長
    即告訴人丙○○（以下簡稱告訴人）買賣車牌號碼 IZ-4033
    號自用小客車，而取得告訴人之身分證件及印章，竟利用此
    機會，為求自己買賣自用小客車之方便，未經告訴人之同意
    ，擅自於93年6 月間起，連續盜用告訴人之印章於汽車新領
    牌照登記書等文件上，偽造過戶之文書，將車牌號碼分別為
    1715-GY 號、KU-0258號及AD-7337號自用小客車均過戶至告
    訴人名下，且拒繳上開車輛之使用牌照稅，致生損害於告訴
    人之權益，因認被告涉犯刑法第216條、第210條之行使偽造
    私文書罪嫌云云。
二、按犯罪事實應依證據認定之，無證據不得認定其犯罪事實；
    又不能證明被告犯罪者，應諭知被告無罪之判決，刑事訴訟
    法第154條第2項、第301條第1項分別定有明文。又事實之認
    定，應憑證據，如未能發現相當證據，或證據不足以證明，
    自不能以推測或擬制之方法，為裁判基礎（最高法院40年台
    上字第86號判例參照）。再者，認定不利於被告之事實，須
    依積極證據，苟積極證據不足為不利於被告事實認定時，即
    應為有利於被告之認定，更不必有何有利之證據（最高法院
    30年上字第816號判例可參）。
三、本件檢察官認為被告涉有上開行使偽造私文書罪嫌，無非係
    以證人即告訴人丙○○於警詢中、偵查中之陳述，並有汽車
    過戶資料影本及告訴人提出之花蓮縣稅捐稽徵處94年度使用
    牌照稅繳款書影本4 紙為其依據。訊之被告固不否認告訴人
    為辦理車號IZ-4033 汽車過戶事宜，有將身分證交給其，並
    授權其刻印章等情不諱，惟矢口否認有上開偽造私文書之犯
    行，辯稱：伊因為當時因案遭通緝，所以經過告訴人同意，
    借用其名義買賣系爭自用小客車作生意，伊作生意的方式乃
    先跟他人購買汽車，並登記在告訴人的名義下，然後賣掉車
    輛時就可以賺錢，原先汽車稅捐及罰款都是寄到家中，由告
    訴人代收後，再交由伊繳納，但後來因為伊經濟狀況欠佳，
    所以，才無力繳納稅捐及罰款等語。經查：
甲、證據能力部分：
一、按測謊鑑定究竟有無證據能力，刑事訴訟法並無明文規定，
    實務上，送鑑單位依刑事訴訟法第208條第1項規定，囑託法
    務部調查局或內政部警政署刑事警察局為測謊檢查，受囑託
    機關就檢查結果，以該機關名義函覆原囑託之送鑑單位，該
    測謊檢查結果之書面報告，即係受囑託機關之鑑定報告，該
    機關鑑定報告，形式上若符合測謊基本程式要件，包括：（
    一）經受測人同意配合，並已告知得拒絕受測，以減輕受測
    者不必要之壓力。（二）測謊員須經良好專業訓練與相當之
    經驗。（三）測謊儀器品質良好且運作正常。（四）受測人
    身心及意識狀態正常。（五）測謊環境良好，無不當之外力
    干擾等要件，即賦予證據能力，非謂機關之鑑定報告書當然
    有證據能力。具上述形式之證據能力者，始予以實質價值判
    斷，必符合待證事實需求者，始有證明力。又按刑事訴訟法
    第206條第1項規定：「鑑定之經過及其結果，應命鑑定人以
    言詞或書面報告」，是鑑定報告書內容應包括鑑定經過及其
    結果，法院囑託鑑定機關為測謊檢查時，受囑託之鑑定機關
    應將鑑定結果函覆，並應將鑑定經過一併載明於測謊之鑑定
    報告書中，始具有證據能力適格可言。本案經本院囑託測謊
    鑑定機關即法務部調查局，於95年10月24日，在被告同意接
    受測謊，在該局進行測謊，經該局測謊結果：「(一)、丙○○
    有同意將系爭3 輛車過至丙○○名下；(二)、丙○○知道渠代
    刻印章辦理系案3 輛汽車過戶手續。上述問題經測試均無情
    緒波動反應，研判未說謊。」此有該局95年10月31日調科參
    字第09500489070號測謊報告書1紙在卷可參（參見本見卷第
    60頁）。查該測謊方法欄載明係採用「控制問題法、混合問
    題法」，並對於受測者當時身心狀態、測謊員之能力、資格
    、測謊儀器運作狀態及測謊環境有無不當之外力干擾等鑑定
    經過事項，均有所記載，本院認當具證據能力。
二、被告以外之人於審判外之言詞或書面陳述，除法律有規定者
    外，不得作為證據。又被告以外之人於審判外陳述，雖不符
    前4 條之規定，而經當事人於審判程序同意作為證據，法院
    審酌該言詞陳述或書面陳述作成時之情況，認為適當者，亦
    得為證據，當事人、代理人或辯護人於法院調查證據時，知
    有第159條第1項不得為證據之情形，而未於言詞辯論終結前
    聲明異議者，視為有前項之同意，為刑事訴訟法第159條第1
    項、159條之5第1項、第2項，分別定有明文。經查：公訴人
    以證人丙○○於警詢中之證詞為被告有罪之證據，被告於本
    院言詞辯論終結前未對上開證據表示異議，參照前開說明，
    前開證據業經擬制同意而有證據能力，且經本院審酌上開證
    人乃就案情為何作客觀之陳述，並無較不可信之情形，本院
    自得採為證據。但其證明力為強弱，仍應由本院判斷之。
貳、得心證之理由：
一、證人丙○○迭於警詢及偵查中迭次指證稱：伊當時其名義下
    的車號IZ-4033 自用小客車賣給被告，為辦理過戶事宜，始
    同意讓被告自行去刻印章，並將身分證交給被告，但沒有包
    括系爭的三台車在內，後來被告拿走身分證後就沒有將身分
    證歸還給伊，伊還因此於93年6 月11日去戶政事務所辦理補
    發身分證云云（見警卷第3頁；偵查卷第54頁)，是其所述顯
    與被告之辯解，二者存有相當大的歧異。
二、查告訴人所有之車號IZ-4033 汽車，自93年起至94年12月間
    為止，均未有任何車籍異動情形，換言之，亦即該車迄於94
    年12月檢察官向監理站查詢為止，仍登記在告訴人名義下，
    此有交通部公路總局臺北區監理所花蓮監理站95年5月9日北
    監花字第0950004623號函1 紙在卷可佐（見偵查卷第32頁）
    ，對於為何告訴人將該車輛轉賣予被告後，卻遲遲未辦理過
    戶乙節，被告於本院審理中解釋稱：伊確係於93年6 月間，
    以新臺幣（下同）14,000元向告訴人購買車號IZ- 4033汽車
    ，告訴人當時並有將車輛交給伊使用，後來因為車輛原先即
    有問題，伊就送去修理廠修理，修理的費用要2 萬多元，但
    因伊沒有錢可付，所以才一直沒有辦理過戶，而車子的稅也
    是由伊在繳等語（見本院卷第69頁），由此可見，被告並非
    蓄意要將所購買車輛均登記在告訴人名義，來逃避稅捐。
三、系爭車號1715-GY號、KU-0258號及AD-7337號等3台自用小客
    車其辦理過戶情形，分別如下：
、車號1715-GY 汽車係被告於93年間向不詳之修理廠購買後，
    於93年7 月22日向監理站辦理過戶，登記在告訴人的名義下
    ，即未有異動情形。
、車號KU-0258汽車係被告於93年6月間透過中間人向李嘉玲購
    買後，於93年6月7日向監理站辦理過戶，登記在告訴人的名
    義下，即未再有異動情形。
、車號AD-7337 汽車係被告於93年12月15日向東峰企業社購買
    後，由原車主何明田過戶登記到東峰企業社，東峰企業社再
    於同日過戶到告訴人名義下，復於94年6 月30日再過戶改登
    記在被告之名義下。
    此有上開監理站函文隨函所檢附之汽車新領牌照登記書、汽
    （機）車過戶申請登記書、汽（機）車各項異動登記書多紙
    在卷可憑。
四、稽上過戶資料來觀，被告向監理站登記系爭3 台車主即告訴
    人的住址均為花蓮市○○街55巷12號，是告訴人既長期居住
    在該址，而其於警詢亦不否認被告自93年6 間即已離家外出
    不見縱影（見警卷第3頁），自然對於該3台所須繳納的稅捐
    通知單及驗車等通知，會代為收受，當會及早查知被告冒用
    其名義購車之情事，衡情會及早採取防範措施，何會遲至94
    年3 月25日始向臺灣花蓮地方法院檢察署申告被告犯行之理
    （見警卷第18頁），況且，被告犯案的動機如是為逃避稅捐
    ，其又豈會在不知遭告訴人告訴情形下，仍於94年6 月30日
    逕將系爭車號AD-7337 汽車，從告訴人名義過戶改登記到其
    個人名義下，讓其個人成為稅捐的核徵對象，顯有違常情。
五、再者，系爭車輛雖均屬老車，但仍然都具有一定的經濟上價
    值，如未經對方同意，即將車輛登記在對方的名義下，一來
    不僅勢將造成日後財產轉移時的困難度，並且，更因為公務
    機關的稅捐等通知給車輛登記名義人，更徒增其所涉偽造文
    書的犯行不日即可能遭發覺，深陷囹圄的可能，毫無實益可
    言，被告既為具有社會經驗之人，並有多次偽造文書的前科
    紀錄，依其知識及經驗，又何須為此，干冒刑罰風險，而採
    取擅自取用告訴人身分證及印章辦理過戶之理，在在有違事
    理。
六、更何況，被告就本案究竟有無事先經過告訴人同意使用其身
    分證及印章辦理系爭3 台車乙事，如上開測謊報告書所示，
    被告所陳之事實並無說謊反應，復參以告訴人係以被告涉犯
    偽造文書罪提出告訴，並且在被告自承無力支付車輛稅捐及
    罰款情形下，告訴人被列為政府機關課徵的對象，造成其經
    濟上重大負擔，是其就本案而言顯有利害關係情形下，其於
    警詢及偵查中所為之上開不利於被告之陳述，是否屬實？確
    有值得深究之餘地，自尚難據以告訴人片面的指證，即率認
    被告偽造文書犯行。
七、綜上所述，公訴人認被告所涉犯之罪嫌，其所憑之證據即未
    達一般人均不致有所懷疑而得以確信其為真實之程度。此外
    ，復查無其他積極證據足資證明被告有何公訴人所指之行使
    偽造私文書犯行，本件既不能證明被告犯罪，揆諸首揭法條
    及判例意旨，爰為被告無罪之諭知。
據上論斷，應依刑事訴訟法第301條第1項之規定，判決如主文。
本案經檢察官甲○○到庭執行職務。
中    華    民    國    95    年    12    月    28    日
                              臺灣花蓮地方法院刑事第二庭
                                    審判長法  官  李豫雙
                                          法  官  俞秀美
                                          法  官  林韋岑
上列正本證明與原本無異。
如對本判決不服，應於送達後10日內，向本院提出上訴狀。（應
抄附繕本）
                                          書記官
中    華    民    國    95    年    12    月    28    日


司法院資訊處製作；財團法人民間司法改革基金會備份。
